---
title: "Genetische Statistik"
subtitle: "WS 2021/2022 \nR - Übung 2 - Deskription"
author: Dr. Janne Pott (janne.pott@uni-leipzig.de)
date: November 16, 2021
output: 
  beamer_presentation:
    theme: "Madrid"
    colortheme: "lily"
    fonttheme: "structurebold"
    slide_level: 2
---

```{r, echo=FALSE, warning=FALSE, message=FALSE}
library(knitr)
library(data.table)
library(lubridate)
library(vioplot)
```

## Aufgabe 1: Deskriptive Statistik

Datensatz *ergometer.RData*

* Berechnung *BMI*, Deskription *ergometer*, *lactate*, *BMI* und *Alter* für Männer und Frauen getrennt. 
* Erstellung QQ-Plots und Histrogramme; Test auf Normalverteilung. 
* Vergleich *ergometer* zwischen den Geschlechtern
* Korrelation *ergometer* mit *lactate*, *BMI* und *Alter*.

```{r, echo=FALSE, warning=FALSE, message=FALSE}
load("data/ergometer.RData")
setDT(myDat)
date1<-mdy(myDat$Bday)
date2<-mdy(myDat$Tday)

myDat[,alter:=as.numeric(round(difftime(date2, date1, unit="weeks")/52.25,2))]
```

## Aufgabe 1: Lösung a) - BMI

```{r}
# BMI
class(myDat[,weight])
class(myDat[,height])
myDat[,BMI:=round(weight/height^2,2)]
```

## Aufgabe 1: Lösung a) - Deskription

```{r, eval=T,echo=T}
myCols <- c("ergometer","lactate","alter","BMI") 
tab1<-myDat[sex==1, sapply(.SD, summary),.SDcols=myCols]
tab2<-myDat[sex==1, sapply(.SD, sd),.SDcols=myCols]
tab3<-myDat[sex==1, sapply(.SD, var),.SDcols=myCols]
tab_male<-rbind(tab1,tab2,tab3)
rownames(tab_male)[c(7,8)]<-c("SD","Var")

tab1<-myDat[sex==2, sapply(.SD, summary),.SDcols=myCols]
tab2<-myDat[sex==2, sapply(.SD, sd),.SDcols=myCols]
tab3<-myDat[sex==2, sapply(.SD, var),.SDcols=myCols]
tab_female<-rbind(tab1,tab2,tab3)
rownames(tab_female)[c(7,8)]<-c("SD","Var")
```

## Aufgabe 1: Lösung a) - Deskription Männer

```{r, echo=FALSE}
knitr::kable(tab_male, position = "!b",digits =2,
             caption = "Deskriptive Statistiken - Männer",
             col.names = c("Ergometer","Laktat","Alter","BMI"))
```

## Aufgabe 1: Lösung a) - Deskription Frauen

```{r, echo=FALSE}
knitr::kable(tab_female, position = "!b",digits =2,
             caption = "Deskriptive Statistiken - Frauen",
             col.names = c("Ergometer","Laktat","Alter","BMI"))
```

## Aufgabe 1: Lösung b) - Plots Ergometer

```{r, eval=T,echo=F}
par(mfrow = c(1,2))
qqnorm(myDat$ergometer,main = "Ergometer"); qqline(myDat$ergometer, col = 2)
hist(myDat$ergometer,breaks = 10,main = "Ergometer")
```

## Aufgabe 1: Lösung b) - Plots Laktat

```{r, eval=T,echo=F}
par(mfrow = c(1,2))
qqnorm(myDat$lactate,main = "Laktat"); qqline(myDat$lactate, col = 2)
hist(myDat$lactate,breaks = 10,main = "Laktat")

```

## Aufgabe 1: Lösung b) - Plots Alter

```{r, eval=T,echo=F}
par(mfrow = c(1,2))
qqnorm(myDat$alter,main = "Alter"); qqline(myDat$alter, col = 2)
hist(myDat$alter,breaks = 10,main = "Alter")
```

## Aufgabe 1: Lösung b) - Plots BMI

```{r, eval=T,echo=F}
par(mfrow = c(1,2))
qqnorm(myDat$BMI,main = "BMI"); qqline(myDat$BMI, col = 2)
hist(myDat$BMI,breaks = 10,main = "BMI")

```

## Aufgabe 1: Lösung b) - Test Normalverteilung

```{r, warning=F}
p1 = ks.test(myDat$ergometer,
             pnorm,
             mean=mean(myDat$ergometer),
             sd=sd(myDat$ergometer))
p2 = ks.test(myDat$lactate,pnorm,mean=mean(myDat$lactate),sd=sd(myDat$lactate))
p3 = ks.test(myDat$alter,pnorm,mean=mean(myDat$alter),sd=sd(myDat$alter))
p4 = ks.test(myDat$BMI,pnorm,mean=mean(myDat$BMI),sd=sd(myDat$BMI))

tab4 = data.table(parameter =  c("Ergometer","Laktat",
                                 "Alter","BMI"),
                  KS_Test = c(p1$p.value,p2$p.value,
                              p3$p.value,p4$p.value))
```

## Aufgabe 1: Lösung b) - Test Normalverteilung

```{r}
knitr::kable(t(tab4[,2]), position = "!b",digits =4,
             caption = "Kolmogorov-Smirnov Test auf Normalverteilung",
             col.names = c("Ergometer","Laktat","Alter","BMI"))
```


## Aufgabe 1: Lösung c) - Vergleich Ergometer

```{r, eval=T, echo=F}
hist(myDat[,ergometer], probability = TRUE, col = "grey", 
     axes = FALSE,main = "", xlab = "",  ylab = "")
axis(1)
lines(density(myDat[,ergometer]), lwd = 2, col = "red")
par(new = TRUE)
vioplot(myDat[sex==1,ergometer], horizontal = TRUE, yaxt = "n",  
        side = "left",
        axes = FALSE, col = rgb(0, 1, 1, alpha = 0.15))
par(new = TRUE)
vioplot(myDat[sex==2,ergometer], horizontal = TRUE, yaxt = "n", 
        side = "right",
        axes = FALSE, col = rgb(1, 1, 0, alpha = 0.15))
```

## Aufgabe 1: Lösung c) - Vergleich Ergometer

Welche Annahmen müssen bei einem Vergleich zweier Stichproben gelten?

## Aufgabe 1: Lösung c) - Vergleich Ergometer

Welche Annahmen müssen bei einem Vergleich zweier Stichproben gelten?

1. Die zwei Gruppen sind unabhängig voneinander
    
2. Die zwei Gruppen haben gleiche Varianz oder Streuung 
    
3. Die zwei Gruppen sind normal-verteilt

## Aufgabe 1: Lösung c) - Vergleich Ergometer

Welche Annahmen müssen bei einem Vergleich zweier Stichproben gelten?

1. Die zwei Gruppen sind unabhängig voneinander
    * Check, Männer & Frauen sind unabhängig
2. Die zwei Gruppen haben gleiche Varianz oder Streuung 
    * Check, visuell via Violinplot; 1a) Varianz sehr ähnlich
3. Die zwei Gruppen sind normal-verteilt    
    
## Aufgabe 1: Lösung c) - Vergleich Ergometer

Welche Annahmen müssen bei einem Vergleich zweier Stichproben gelten?

1. Die zwei Gruppen sind unabhängig voneinander
    * Check, Männer & Frauen sind unabhängig
2. Die zwei Gruppen haben gleiche Varianz oder Streuung 
    * Check, visuell via Violinplot; 1a) Varianz sehr ähnlich
3. Die zwei Gruppen sind normal-verteilt
    * Check, One-sample Kolmogorov-Smirnov test p-Wert = 0.06 --> Normalverteilung kann nicht abgelehnt werden

--> Student's t-Test

## Aufgabe 1: Lösung c) - Vergleich Ergometer

1. Die zwei Gruppen sind unabhängig voneinander
    * Check, Männer & Frauen sind unabhängig
2. Die zwei Gruppen haben gleiche Varianz oder Streuung 
    * Check, visuell via Violinplot; 1a) Varianz sehr ähnlich
3. Die zwei Gruppen sind normal-verteilt
    * One-sample Kolmogorov-Smirnov test p-Wert ist grenzwertig 

--> Wilcoxon Rank Sum Test

## Aufgabe 1: Lösung c) - Vergleich Ergometer

--> Bekannte Verteilung 

--> Bekannte Mathematische Formeln

--> Bekannte Parameter, die die Form der Verteilung bestimmen 

--> Student's t-Test: parameter-abhängiger Test
    
    Nullhypothese: Die Mittelwerte der zwei Gruppen sind gleich.

--> Wilcoxon Rank Sum Test: parameter-freier Test
    
    Nullhypothese: Die Mediane der zwei Gruppen sind gleich.

## Aufgabe 1: Lösung c) - Student's t-Test

```{r, eval=T,echo=T,tidy=T}
t.test(myDat$ergometer ~ myDat$sex) 
```

## Aufgabe 1: Lösung c) - Wilcoxon Rank Sum Test

```{r, eval=T,echo=T,tidy=T}
wilcox.test(myDat$ergometer ~ myDat$sex)
```

## Aufgabe 1: Lösung d) - Korrelation

Alter & Laktat sind nicht normalverteilt --> Spearmans rank correlation

```{r, eval=T,echo=T}

# Korrelation
# All credits to https://www.r-bloggers.com/more-on-exploring-correlations-in-r/
cor.prob <- function (X, dfr = nrow(X) - 2) {
  R <- cor(X, use="pairwise.complete.obs",method="spearman")
  above <- row(R) < col(R)
  r2 <- R[above]^2
  Fstat <- r2 * dfr/(1 - r2)
  R[above] <- 1 - pf(Fstat, 1, dfr)
  R[row(R) == col(R)] <- NA
  R
}
```

## Aufgabe 1: Lösung d) - Korrelation

```{r}
corTab<-cor.prob(myDat[,7:10])
knitr::kable(corTab, position = "!b",digits =5,
             caption = "Correlation - spearmans rho \ p-value",
             col.names = c("Ergometer","Laktat","Alter","BMI"))

```

## Aufgabe 1: Lösung d) - Korrelation

```{r}
myDat[,watt:=ergometer*weight]
corTab2<-cor.prob(myDat[,7:11])
knitr::kable(corTab2, position = "!b",digits =5,
             caption = "Correlation - spearmans rho \ p-value",
             col.names = c("Ergometer","Laktat","Alter","BMI","Watt"))

```

## Aufgabe 1: Lösung c) - Student's t-Test - Wdh

```{r, eval=T,echo=T,tidy=T}
t.test(myDat$watt ~ myDat$sex) 
```

## Aufgabe 1: Lösung c) - Wilcoxon Rank Sum Test- Wdh

```{r, eval=T,echo=T,tidy=T}
wilcox.test(myDat$watt ~ myDat$sex)
```

## Aufgabe 1: Lösung d) - Korrelation

```{r, eval=T,echo=F}
par(mfrow=c(1,2))
boxplot(myDat$ergometer ~ myDat$sex, main="Boxplot: Ergometer",
        xlab="Geschlecht",ylab="Watt/kg")
plot(myDat[,BMI],myDat[,ergometer],xlab="BMI",ylab="Watt/kg",main="Scatterplot",pch=19)

```

## Aufgabe 1: Lösung d) - Korrelation
```{r,echo=F}
par(mfrow=c(1,2))
boxplot(myDat$watt ~ myDat$sex, main="Boxplot: Watt",
        xlab="Geschlecht",ylab="Watt")
plot(myDat[,BMI],myDat[,watt],xlab="BMI",ylab="Watt",main="Scatterplot",pch=19)
```

## Aufgabe 2: Gepaarte Tests

* Deskription
* Test Handlängenunterschied zwischen Männern & Frauen
* Test Längenunterschiede zwischen Schreib- und Nichtschreibhanden für Männer und Frauen getrennt
* Beziehung zwischen Schreibhand, Armverschränkung und Klatschen
* Beziehungen zwischen Größe, Länge der Hand und Unterschied zwischen Schreib-/Nichtschreibhand für Männer und Frauen getrennt

```{r, echo=FALSE, warning=FALSE, message=FALSE}
load("data/haendigkeit.RData")
setDT(myDat)
filt<-!is.na(myDat$sex) & !is.na(myDat$WrHnd) & !is.na(myDat$NWHnd) & 
  !is.na(myDat$WHnd) & !is.na(myDat$Clap) 
myDat<-myDat[filt,]

myDat[,dif:=WrHnd-NWHnd]
filt<-myDat$dif>mean(myDat$dif,na.rm = T) + 4*sd(myDat$dif,na.rm = T) 
myDat2<-myDat[!filt,]
attach(myDat2)

cor.prob <- function (X, dfr = nrow(X) - 2) {
  R <- cor(X, use="pairwise.complete.obs",method="pearson")
  above <- row(R) < col(R)
  r2 <- R[above]^2
  Fstat <- r2 * dfr/(1 - r2)
  R[above] <- 1 - pf(Fstat, 1, dfr)
  R[row(R) == col(R)] <- NA
  R
}

```

## Aufgabe 2: Lösung a) - Deskription binär

```{r, eval=T,echo=F}
# binäre oder kategoriale Parameter
x1=myDat2[,table(sex,WHnd)]
x2=myDat2[,table(Fold,Clap)]
rownames(x1) = c("Männer","Frauen")
rownames(x2) = c("rechts","egal","links")

knitr::kable(x1, position = "!b",digits =3,
             caption = "Händigkeit",
             col.names = c("rechts","links"))
knitr::kable(x2, position = "!b",digits =3,
             caption = "Klatschen & Armverschränken",
             col.names = c("rechts","egal","links"))

```

## Aufgabe 2: Lösung a) - Deskription kontinuierlich

```{r,echo=F}
tab1<-myDat2[, sapply(.SD, function(x){
  x0<-na.omit(x)
  x1<-summary(x0)
  return(x1)
}),.SDcols=c("WrHnd","NWHnd","height")]
tab2<-myDat2[, sapply(.SD, sd,na.rm = T),.SDcols=c("WrHnd","NWHnd","height")]
tab3<-myDat2[, sapply(.SD, var,na.rm = T),.SDcols=c("WrHnd","NWHnd","height")]
tab<-rbind(tab1,tab2,tab3)
rownames(tab)[c(7,8)]<-c("SD","Var")
knitr::kable(tab, position = "!b",digits =3,
             caption = "Deskriptive Statistiken",
             col.names = c("Länge Schreibhand",
                           "Länge der Nichtschreibhand",
                           "Größe"))
```

## Aufgabe 2: Lösung b) - Handlängenunterschiede Männer vs Frauen

```{r, echo=F}
par(mfrow=c(2,2))
hist(WrHnd,breaks = 10,xlim = c(12,24),main="Histogram der Schreibhand",
     xlab="Schreibhandlänge")
boxplot(WrHnd ~ sex, main="Boxplot - Schreibhand")
hist(NWHnd,breaks = 10,xlim = c(12,24),main="Histogram der anderen Hand",
     xlab="Nicht-Schreibhandlänge")
boxplot(NWHnd ~ sex, main="Boxplot - andere Hand")

```

## Aufgabe 2: Lösung b) - Handlängenunterschiede Männer vs Frauen

```{r}
p1 = t.test(WrHnd ~ sex) 
p2 = t.test(NWHnd ~ sex) 
tab5 = data.table(parameter =  c("WrHnd","NWHnd"),
                  t_Test = c(p1$p.value,p2$p.value))
tab5$t_Test<- format(tab5$t_Test, digits = 3)
knitr::kable(t(tab5[,2]), position = "!b",#digits =8,
             caption = "Student's t-Test",
             col.names = c("WrHnd","NWHnd"))
```

## Aufgabe 2: Lösung c) - Handlängenunterschiede Schreib -vs Nichtschreibhand

```{r, echo=F}
female<-sex==2
par(mfrow=c(2,2))
hist(dif[female],breaks = 10,main="Histogram der Differenz (Frauen)",
     xlab="Schreibhandlänge")
boxplot(WrHnd[female], NWHnd[female], main="Boxplot - Frauen")
hist(dif[!female],breaks = 10,main="Histogram der  Differenz (Männer)",
     xlab="Nicht-Schreibhandlänge")
boxplot(WrHnd[!female],NWHnd[!female], main="Boxplot - Männer")
```

## Aufgabe 2: Lösung c) - Handlängenunterschiede Schreib -vs Nichtschreibhand

```{r}
female<-sex==2
p1 = t.test(WrHnd[female],NWHnd[female],paired = T)
p2 = t.test(WrHnd[!female],NWHnd[!female],paired = T)

tab6 = data.table(parameter =  c("WrHnd","NWHnd"),
                  t_Test = c(p1$p.value,p2$p.value))
tab6$t_Test<- format(tab6$t_Test, digits = 3)
knitr::kable(t(tab6[,2]), position = "!b",#digits =8,
             caption = "Student's t-Test der Differenz",
             col.names = c("Frauen","Männer"))
```

## Aufgabe 2: Lösung d) - Beziehung binäre Variablen

```{r, echo=F}
filt1<-Fold!=0.5 & Clap!=0.5
p1 = fisher.test(Fold[filt1],Clap[filt1]) 

filt2<-Fold!=0.5 
p2 = fisher.test(Fold[filt2],WHnd[filt2]) 

filt3<-Clap!=0.5 
p3 = fisher.test(Clap[filt3],WHnd[filt3])

tab7 = data.table(parameter =  c("Fold vs Clap",
                                 "Fold vs Whnd",
                                 "Clap vs Whnd"),
                  Fisher_Test = c(p1$p.value,
                             p2$p.value,
                             p3$p.value))
tab7$Fisher_Test<- format(tab7$Fisher_Test, 
                          digits = 3)
knitr::kable(t(tab7[,2]), position = "!b",#digits =8,
             caption = "Fisher's Exact Test",
             col.names = tab7$parameter)
```

## Aufgabe 2: Lösung e) - Korrelation Frauen

```{r, echo=F}
filt = !is.na(myDat2$sex) & !is.na(myDat2$height) & !is.na(myDat2$WrHnd) & !is.na(myDat2$NWHnd) & !is.na(myDat2$WHnd) & !is.na(myDat2$Clap) & !is.na(myDat2$Fold)
corTab<-cor.prob(myDat2[female & filt,c(8,3,4,9)])
knitr::kable(corTab, position = "!b",digits =5,
             caption = "Correlation - spearmans rho \ p-value",
             col.names = c("height","WrHnd","NWHnd","dif"))

```

## Aufgabe 2: Lösung e) - Korrelation Männer

```{r}
corTab<-cor.prob(myDat2[!female & filt,c(8,3,4,9)])
knitr::kable(corTab, position = "!b",digits =5,
             caption = "Correlation - spearmans rho \ p-value",
             col.names = c("height","WrHnd","NWHnd","dif"))

```