---
title: "Modul Statistische Aspekte der Analyse \n molekularbiologischer und genetischer Daten"
subtitle: "R-Blatt 4: Visualisierung statistischer Konzepte"
author: "Janne Pott"
date: "WS 2021/22"
output: pdf_document
---


```{r setup1, echo=FALSE, warning=FALSE, message=FALSE}
setwd("D:/Lehre/WS2122_Statistik/uebung/RUebungen/")
.libPaths("C:/Program Files/R/R-4.1.1/library")

# Fuer diese Uebung notwenige Pakete
library(knitr)
library(data.table)
library(MASS)
library(nlme)

knitr::opts_chunk$set(echo = TRUE)

```


In dieser Übung wird R genutzt, um verschiedene statistische Konzepte zu visualisieren. 

# Verwandtschaft
## Beispiele

Zur paarweisen Schätzung von Verwandtschaften haben Sie in der Vorlesung den Kinship-Schätzer kennen gelernt: 

$$ \hat k_{i,j} = \frac{1}{M} \sum_{m=1}^{M} \frac{(g_{m,i}-2*p_{m,B})(g_{m,j}-2*p_{m,B})}{4*p_{m,B}*p_{m,A}} $$

mit 

* $M$ als Anzahl der betrachteten biallelischen SNPs (Allel A und B)

* $p_{m,B}$ als Allelfrequenz des SNPs m bezüglich Allel B

* $g_{m,i}$ als Genotyp des SNPs m von Person i bezüglich Allel B

In diesem Beispiel verwenden wir den Datensatz *verwandtschaft.RData*. 

```{r B4A1_1, eval=T, echo=T}
loaded<-load("data/verwandtschaft.RData")
loaded
dim(genotypes)
class(genotypes)
length(allelfreq)
hist(allelfreq)
```
Im Datensatz sind zwei Parameter, einmal *genotypes*, eine Genotyp-Matrix von 10 Personen mit 30,000 SNPs, und *allelfreq*, ein Vektor der Allelfrequenzen pro SNP aus *genotypes* bezüglich Allel B. 

Im Histogramm kann man erkennen, dass die Allelfrequenzen in etwa gleichverteilt sind. Das heißt, dass die *rare* SNPs (Allelfrequenz<5%) gleich-häufig sind wie die *common* SNPs. 

Um den Kinship-Schätzer zu bestimmen, kann man zwei Schleifen für Person *i* und *j* nutzen: 

```{r B4A1_2}
p2<-2*allelfreq
p4<-4*allelfreq*(1-allelfreq)

K<-matrix(NA,10,10)
for(i in 1:10){
  # i=1
  for(j in i:10){
    # j=2
    g_i<-genotypes[,i]-p2
    g_j<-genotypes[,j]-p2
    x<-sum(g_i*g_j/p4)
    k_ij<-x/30000
    K[i,j]<-k_ij
    K[j,i]<-k_ij
  }
    
}

knitr::kable(K,digits = 3, caption = "Verwandschaftsmatrix mittels Schleife")
```

## Aufgaben

a) Die Verwandtschaftsmatrix kann auch mittels Matrix-Operation bestimmt werden. Definieren Sie dazu eine Hilfsmatrix *h*, die auf die Allelfrequenzen und Anzahl der SNPs adjustiert ist, und bilden Sie das Matrixprodukt $H=h^T * h$. Stimmt dieses Produkt mit *K* überein?

$$ h_{m,i} = \frac{(g_{m,i}-2*p_{m,B})}{\sqrt{M*4*p_{m,B}*p_{m,A}}} $$

b) Warum gilt: $$ \hat k_{i,j} \approx 0.5$$

c) Wie viele paarweise Verwandtschaften (von Grad 1,2, … , unverwandt) beobachten Sie?

d) Welche Familienstruktur könnte die beobachteten Verwandtschaftsbeziehungen erklären?

\newpage 

# XY-Plot
## Beispiele
Bei der Genotypisierung mittels SNP-Array kann meistens das genetische Geschlecht bestimmt werden. In wenigen Ausfällen ist die Intensität der X- bzw. Y-SNPs zu verrauscht um eine Aussage zu treffen. Diese werden dann als *unknown* klassifiziert. Um hier zu entscheiden, ob ein Sample gefiltert werden muss, benutzt man XY-Plots. 

```{r B4A2_1}
loaded<-load("data/XYPlots.RData")
loaded
dim(samples);colnames(samples)
rownames(samples)[c(1:10,291:300)]
dim(daten);colnames(daten)[c(1,200,201,300)]
rownames(daten)[1:3]
```
Für dieses Beispiel liegen Daten von 300 SNPs und 300 Samples vor. Zu den Samples (IDs 1-300) ist das Geschlecht mitangegeben, einmal aus der Datenbank (*sex_datenbank*) und einmal wie es beim Calling bestimmt wurde (*sex_computed*). Die SNPs haben die IDs mit Chromosomenangabe, d.h. die X-chromosomalen SNPs haben die IDs *X:1* - *X:200*, die Y-chromosomalen *Y:1* - *Y:100*. Pro SNP und Sample liegen die Intensitäten der Allele *A* und *B* und der wahrscheinlichste Genotyp vor (0=*AA*, 1=*AB*, 2=*BB*, -1=*NA*).

Die X-Heterozygosität ist ein weiterer Marker der Qualität: Männer haben nur ein X, daher sollten sie eine Heterozygosität von 0 haben. Für Frauen erwartet man 0.25 (Erwartungswert der Heterozygoten bei eine Beta-Verteilung mit $\alpha=\beta=0.5$). 

Herleitung des Erwartungswert mit beta-verteilter Allelfrequenz *x*: 

\begin{align}
E(X=AB) &= \int 2*x*(1-x) *\frac{x^{\alpha-1}*(1-x)^{\beta-1}}{B(\alpha,\beta)} dx \notag \\
&= \int \frac{2}{B(\alpha,\beta)} x^{\alpha} * (1-x)^{\beta} dx \notag \\
&= \frac{2}{B(\alpha,\beta)} * \int x^{\alpha} * (1-x)^{\beta} dx \notag \\
&= \frac{2*B(\alpha+1,\beta+1)}{B(\alpha,\beta)} \notag \\
&= 2*0.3926991/3.141593 = 0.25 \notag
\end{align}

```{r B4A2_2}
filt<-grepl("genotype",rownames(daten))
geno<-daten[filt,]
intent<-daten[!filt,]

snpDataX<-geno[,1:200]
dim(snpDataX)
snpDataX<-t(snpDataX)
countGenos<-function(x) {return(as.numeric(table(factor(x,levels=-1:2))))}
nrGenos<-apply(snpDataX,2,countGenos)
nrGenos<-t(nrGenos)
colnames(nrGenos)<-c("miss","AA","AB","BB")
heteroRate<-apply(nrGenos,1,function(x) x[3]/sum(x[2:4]))
hist(heteroRate)
```


## Aufgaben

a) Für den XY-Plot brauchen wir die Gesamtintensitäten. Bilden Sie daher zuerst den Mittelwert der Intensität für Allel A und B pro SNP und bilden Sie dann die jeweilige mittlere Intensität aller X-SNPs und aller Y-SNPs pro Sample! 

b) Sie sollten nun ein Objekt mit den Variablen *ID*, *X-Intensität*, *Y-Intensität,* *X-Heterozygosität*, *sex_datenbank* und *sex_computed* pro Sample haben. Erzeugen Sie nun folgende drei Plots und markieren Sie in diesen Plots Ausreißer (widersprüchliche Geschlechtsangabe, zu hohe/niedrige Intensitäten, auffällige Heterozygosität):
  
    i.	X-Intensität – Y-Intensität
  
    ii.	X-Intensität – X-Heterozygosität
  
    iii.	Y-Intensität – X-Heterozygosität

\newpage

# Principal Component Analysis (PCA)

In dieser Aufgabe sollen die Eigenvektoren von genetischen Daten erzeugt werden. Dafür wird ein Teil der Daten von 1000 Genomes (1KG, Phase 1, release 3) verwendet. Zusätzlich zu R wird hier PLINK verwendet, da dieses Programm effizienter große Datenmengen verarbeiten kann [PLINK](https://www.cog-genomics.org/plink/1.9/). 

Diese Aufgabe ist als Tutorial aufgebaut, in dem jeder Schritt angefangen wird, Sie aber diese zuende führen sollen. 

Als erstes sollte der Pfad zu PLINK definiert werden. 

```{r B4A3_1, eval=F}
plink_call<-"C:/Programme/plink2/plink2"
plink_call2<-"/c/Programme/plink2/plink2"

# testing plink by getting all the help information
call0<-paste(plink_call,"--help > Exercises_R/PCA/plink2-help.txt", sep=" ")
call0<-paste(plink_call2,"--help > Exercises_R/PCA/plink2-help2.txt", sep=" ")
call0

system(call0)

```

### Datenvorbereitung - SNPs filtern
Überprüfen Sie in R, ob alle SNPs von *mySNPs.txt* in 1KG sind. Hierfür sollte man am besten das *1KG_PCA.bim* File verwenden (tab-delimited). Recherchieren Sie, was in den einzelnen Spalten des .bim Files steht. Nutzen sie zum Einlesen der Befehl *fread()* aus dem Paket „*data.table*“. Filtern Sie nach den SNPs in der Schnittmenge und erstellen Sie ein gefiltertes Text-File mySNPs_filtered.txt!

**Hinweis**: Es sollten am Ende 206,233 SNPs sein!

|Spalte|Information|
|------|-----------|
|V1| |
|V2| |
|V3| |
|V4| |
|V5| |
|V6| |

```{r B4A3_2, eval=T,echo=T}
myTab<-read.table("data/mySnps.txt")
dim(myTab)
rslist<-fread("data/1KG_PCA.bim",sep="\t",stringsAsFactors=F)
dim(rslist)
head(rslist)

# to continue ...

```

### Datenvorbereitung - Samples filtern
Erstellen Sie eine Sample Liste mit Individuen aus Asien, Afrika und Europa! Nutzen Sie hierfür das **1KG_PCA.fam** File (space-delimited). Wir wollen eine möglichst große Menge an Samples, aber jeder Herkunft sollte gleich oft vorhanden sein! Ziehen Sie zufällig aus der jeweiligen Teilmenge und speichern Sie ihre Liste als **mySamples.txt** ab!

**Hinweis**: Es sollten am Ende 3*246 Individuen sein!

|Spalte|Information|
|------|-----------|
|V1| |
|V2| |
|V3| |
|V4| |
|V5| |
|V6| |

```{r B4A3_3, eval=T,echo=T}
fam.data<-read.table("data/1KG_PCA.fam",stringsAsFactors=F,sep=" ")
dim(fam.data)
head(fam.data)
ethno<-substr(fam.data$V2,1,3)
table(ethno)

# to continue ...

```

### Datenvorbereitung - SNPs prunen
Jetzt prunen Sie die SNPs mit PLINK, d.h. Sie prüfen, welche SNPs in hohem LD miteinander sind. Folgende Parameter sollten Sie setzen:
a.	Input:--bfile 1KG_PCA
b.	SNPs einschränken: --extract mySNPs_filtered.txt
c.	Samples einschränken: --keep mySamples.txt
d.	LD-Pruning-Parameter festlegen: --indep-pairphase 50 5 0.2 
e.	Output: --out pruned_filter

Was bedeuten die drei Zahlen hinter dem --indep-pairphase Befehl?
```{r B4A3_4, eval=F,echo=T}
call1<-paste(plink_call," --bfile data/1KG_PCA",
             "--extract PCA/mySnps_filtered.txt",
             "--keep PCA/mySamples.txt",
             "--indep-pairphase 50 5 0.2",
             "--out PCA/pruning_filter")
system(call1)
```
**Hinweis**: Es sollten am Ende 121,878 SNPs sein. 

### Datenvorbereitung - Datensatz erstellen
Erstellen Sie jetzt mit PLINK ein neues .bed-File, dass nur noch die geprunten SNPs und die gewünschten Samples (aus 2) enthält (--bfile, --extract, --keep, und --make-bed). 

```{r B4A3_5, eval=F,echo=T}
call2<-paste(plink_call,"--bfile data/1KG_PCA",
             "--extract PCA/pruning_filter.prune.in",
             "--keep PCA/mySamples.txt",
             "--make-bed --out PCA/pruned_data", sep=" ")
system(call2)
```

### PCA berechnen
Jetzt kann mit den neuen Files die PCA ausgerechnet werden (--bfile, --pca, --out)
```{r B4A3_6, eval=F,echo=T}
call3<-paste(plink_call,"--bfile PCA/pruned_data",
             "--pca --out PCA/pca_out", sep=" ")
system(call3)
```

### PCA auswerten
Laden Sie beide Outputs der PCA in R ein! Wie sind die Daten aufgebaut?

Erstellen Sie einen Plot der ersten beiden Vektoren mit Ethnien-Färbung! Was kann man daraus schließen?

Berechnen Sie den Anteil der erklärten Varianz
  a.	durch den ersten Eigenvektor und
  b.	durch die ersten beiden Eigenvektoren!

Was würden Sie erwarten, wenn alle 4 Ethnien in die Analyse eingeflossen wären? Wo würden Sie die Amerikaner einordnen? Rechnen Sie das nach!

```{r B4A3_7, eval=F,echo=T}
pca2values<-read.table("PCA/pca_out.eigenval")$V1
pca2vector<-read.table("PCA/pca_out.eigenvec",stringsAsFactors=F,sep=" ")

# to continue ...

```
